【裁判字號】    99,訴,436
【裁判日期】    990809
【裁判案由】    偽造文書等
【裁判全文】
臺灣嘉義地方法院刑事判決               99年度訴字第436號
公  訴  人  臺灣嘉義地方法院檢察署檢察官
被      告  丙○○
選任辯護人  古富祺律師
上列被告因偽造文書等案件，經檢察官提起公訴（98年度偵字第
5656號），本院判決如下：
    主  文
丙○○共同犯行使偽造公文書罪，處有期徒刑貳年，扣案之ＮＯ
ＫＩＡ牌行動電話貳支（含門號0000000000、000
0000000號晶片卡各壹片）、匯款帳號紙條壹紙及監管金
額新臺幣伍拾萬元臺中地檢署監管科公文上之偽造公印文（蓋在
監管科處）壹枚，未扣案蓋在監管科公文上之偽造公印壹顆，均
沒收。又共同犯偽造公文書罪，處有期徒刑壹年，扣案之ＮＯＫ
ＩＡ牌行動電話貳支（含門號0000000000、0000
000000號晶片卡）、監管金額新臺幣壹佰萬元之偽造臺中
地檢署監管科公文壹紙及匯款帳號紙條壹紙，未扣案蓋在監管科
公文上之偽造公印一顆，均沒收。應執行有期徒刑貳年捌月，扣
案之ＮＯＫＩＡ牌行動電話貳支（含門號0000000000
、0000000000號晶片卡）、監管金額新臺幣壹佰萬元
之偽造臺中地檢署監管科公文壹紙、匯款帳號紙條壹紙及監管金
額新臺幣伍拾萬元臺中地檢署監管科公文上之偽造公印文（蓋在
監管科處）壹枚，未扣案蓋在監管科公文上之偽造公印壹顆，均
沒收。
其餘被訴部分均無罪。
    犯 罪 事 實
一、犯罪事實：
    (一)丙○○於合作金庫商業銀行北朴子分行設立帳號0000
      000000000號帳戶，夥同劉泰、高嘉彥（以上
      二人分別經臺灣高等法院臺中分院判處應執行有期徒刑二
      年、一年八月，均緩刑五年確定）、李明益（另案由檢察
      官偵辦）、綽號「小林」、「小陳」、「小高」、「阿亮
      」等不詳姓名成年人組成詐欺集團，劉泰代號「五路」
      、高嘉彥代號「六路」，並由該集團提供該集團成年成員
      所有之門號分別為（0917）701496號、（0917）710462號
      ＮＯＫＩＡ牌行動電話二支，分別交予劉泰、高嘉彥作
      為行騙聯絡之用，而共同基於意圖為自己不法所有、僭行
      公務員職權及行使偽造公文書之犯意聯絡，由該詐欺集團
      成年成員先於九十七年三月四日十三時許，撥打電話給居
      住在臺中縣豐原市（住址詳卷）之丁○○，冒名僭稱係「
      臺中地檢署甲○○主任檢察官」而行使其職權，向丁○○
      誆稱：丁○○參與詐欺集團，涉及詐欺案件，經傳喚三次
      未到庭，要求丁○○將帳戶內之款項領出新臺幣（以下同
      ）五十萬元，交予書記官，由書記官將款項存至「臺中地
      檢署」監管，否則會被關云云，丁○○因不知有假，立即
      從自有帳戶內提領現金五十萬元，並於同日十五時二十五
      分許，依指示攜至臺中縣豐原市○○路與新生北路口附近
      之土地公廟後面等候。在此期間，該詐欺集團成年成員綽
      號「小林」之人再指示劉泰、高嘉彥前往臺中縣豐原市
      附近之便利商店，由劉泰進入便利商店內，問明該便利
      商店內之傳真機號碼後，隨即以門號（0917）701496號行
      動電話聯絡綽號「小林」之成年人，再由該詐欺集團成年
      成員於不詳時、地，偽造由臺中地檢署監管科甲○○主任
      檢察官於九十七年三月四日以中監字第０九六００二一五
      八二號發文，內容記載：監管人係甲○○檢察官、收款人
      為乙○○書記官、受監管人丁○○、監管金額五十萬元、
      監管日期九十七年三月四日至九十七年三月六日止等意旨
      之公文書（下稱監管金額五十萬元之偽造公文書）一紙，
      足生損害於公眾及甲○○、乙○○等人，將之傳真予劉
      泰收執，再由劉泰持該偽造之公文書，與高嘉彥共同前
      往上開土地公廟後面，由高嘉彥在現場附近把風，負責四
      周環境安全，劉泰則與丁○○見面，且為取信丁○○，
      劉泰在該處公眾得出入之場所，公然向丁○○冒稱自己
      係「乙○○書記官」而行使其職權，並將上開監管金額五
      十萬元之偽造公文書一紙出示交予丁○○而行使之，足以
      生損害於公眾及甲○○、乙○○，丁○○因而陷於錯誤，
      將現金五十萬元交予劉泰。劉泰、高嘉彥得手後，旋
      即離開現場，並將丁○○所交付之現金五十萬元交予綽號
      「阿亮」之人，「阿亮」則交予劉泰報酬三萬五千元，
      餘款四十六萬五千元於翌日（同年月五日）轉交李明益，
      李明益則依指示將該四十六萬五千元匯入丙○○之上開合
      作金庫商業銀行北朴子分行帳戶內，劉泰、高嘉彥則均
      分報酬三萬五千元。
    (二)該詐欺集團成員於上開詐財計謀得逞後，食髓知味，竟又
      另起共同意圖為自己不法所有、僭行公務員職權之犯意聯
      絡，於九十七年三月五日上午，再次撥打電話給丁○○，
      仍僭稱係「臺中地檢署甲○○主任檢察官」而行使其職權
      ，並向丁○○誆稱：需再拿一百五十萬元監管，案件始能
      了結云云，經雙方討價還價後，議定再拿一百萬元，交予
      「乙○○」書記官。而劉泰、高嘉彥在接到該詐欺集團
      成年成員之指示後，由與丙○○有犯意聯絡之該詐欺集團
      成年成員於不詳時、地，偽造由臺中地檢署監管科「甲○
      ○」主任檢察官於九十七年三月五日以中監字第０九六０
      ０二一五八二號發文，內容記載：監管人係甲○○檢察官
      、收款人為乙○○書記官、受監管人丁○○、監管金額一
      百萬元、監管日期九十七年三月五日至九十七年三月七日
      止等意旨之公文書（下稱監管金額一百萬元之偽造公文書
      ）一紙，足生損害於公眾及甲○○、乙○○等人，並以同
      上方法傳真與劉泰，再由劉泰持之與高嘉彥共同前往
      前開土地公廟後面，並由高嘉彥向丁○○佯稱問路，確認
      無警察及可疑人員在附近後，隨即撥打電話告知劉泰，
      再由劉泰持該監管金額一百萬元之偽造公文書，前往與
      丁○○碰面。幸因丁○○已發覺有異，報警處理，故於九
      十七年三月五日上午十一時三十分許，劉泰甫與丁○○
      見面，尚不及提出該監管金額一百萬元之偽造公文書時，
      即為埋伏在現場之警方人員當場查獲，始未得逞，並扣得
      劉泰、高嘉彥所持有之上開ＮＯＫＩＡ行動電話二支（
      含門0000-0  00000號、0000-000000號晶片卡各一張）、
      監管金額一百萬元之偽造公文書一紙及劉泰所有記載丙
      ○○匯款帳號之紙條一紙。
二、案經台中縣警察局豐原分局報由臺灣臺中地方法院檢察署呈
    請臺灣高等法院檢察署移轉臺灣嘉義地方法院檢察署檢察官
    偵查起訴。
    理  由
壹、證據能力部分
    (一)按被告以外之人於審判外之言詞或書面陳述，除法律有規
      定者外，不得作為證據；而於偵查中向檢察官所為之陳述
      ，除顯有不可信之情況者外，得為證據，刑事訴訟法第一
      百五十九條第一項、第一百五十九條之一第二項分別定有
      明文。本件證人即被害人即證人丁○○、證人高嘉彥、李
      明益、李豐吉、黃國斌、黃繡綿、蔡陸龍、李家慶、林淑
      華等人於偵查中經具結所為證言，對被告而言，固屬被告
      以外之人於審判外之言詞陳述，惟前開證言均係在檢察官
      偵查時所為之陳述，按檢察官與法官同為司法官署，衡諸
      實務運作，檢察官實施刑事偵查程序，亦能恪遵法定程序
      之要求，未有違法取供之情事，自無所謂「顯有不可信」
      之情形。故其等於自由意志下所為陳述，並經檢察官告知
      具結義務、偽證罪之處罰及刑事訴訟法第一百八十一條得
      拒絕證言之情形後具結，復無顯不可信之情形，依刑事訴
      訟法第一百五十九條之一第二項規定，自應有證據能力。
    (二)按被告以外之人於審判外之陳述，經當事人於審判程序同
      意作為證據，法院審酌該言詞陳述或書面陳述作成時之情
      況，認為適當者，亦得為證據。當事人、代理人或辯護人
      於法院調查證據時，知有第一百五十九條第一項不得為證
      據之情形，而未於言詞辯論終結前聲明異議，視為有前項
      之同意，刑事訴訟法第一百五十九條之五定有明文。查本
      件認定事實所援引具傳聞性質之言詞或書面證據，經於審
      理期日提示當事人及被告之選任辯護人均對之表示無意見
      ，亦未於本案言詞辯論終結前聲明異議，於本院審理時復
      逐一提示或告以要旨（或交予辨識），並就各該傳聞證據
      進行辯論，本院審酌該等審判外陳述作成當時之過程、內
      容、功能等情況綜合判斷，認均具備合法可信之適當性保
      障，採納該等傳聞證據，均無礙被告與辯護人等於程序上
      之彈劾詰問權利，認上開傳聞證據均合於刑事訴訟法第一
      百五十九條之四、之五等規定，因而具備證據能力，得採
      為認定事實之基礎，合先敘明。
貳、有罪部分
一、部據被告辜德勝固坦承於合作金庫北朴子分行開立帳號0000
    000000000號帳戶，帳戶之存摺、印章、提款卡均自己保管
    ，於九十七年三月五日有一筆四十六萬五千元款項匯入上開
    帳戶內，並於同日提領五十萬元之事實，惟矢口否認有何如
    犯罪事實欄所載之犯行，辯稱：伊從事借貸放款與他人，賺
    取利息為業，資金來源另有金主，本件係由蔡宗儒將金錢借
    給張安全，事後張安全還款時將金錢匯入伊上開帳戶，伊不
    知金錢來源是詐騙他人所得，伊有聯繫張安全回台解釋，惟
    張安全虛應以對，事後關機不理云云。惟查：
    (一)被害人丁○○於上揭時、地，遭劉泰、高嘉彥等人假冒
      臺中地檢署檢察官「甲○○」、書記官「乙○○」名義，
      由劉泰、高嘉彥持偽造之臺中地檢署主任檢察官「甲○
      ○」出具之監管公文，向被害人丁○○詐騙五十萬元得手
      ，復另行起意以相同手法再向被害人丁○○詐騙一百萬元
      ，為事先獲報在現場埋伏之警員當場查獲等情，業據被害
      人即證人丁○○於警詢、偵查中證述無訛，並經共犯劉
      泰、高嘉彥於供述明確，且互核相符；又劉泰、高嘉彥
      向被害人丁○○詐騙得手五十萬元後，將之交與綽號「小
      高」派來之人即綽號「阿亮」者，綽號「阿亮」之人則取
      出三萬五千元交與劉泰二人作為報酬，復將餘款四十六
      萬五千元交與李明益，李明益於九十七年三月五日將該款
      全數匯入被告設立之上開合庫北朴子分行帳戶，被告旋於
      同日提領五十萬元等情，亦據證人李明益分別於偵查中證
      述屬實。此外，復有合庫北朴子分行九十八年八月十七日
      合金北朴營字第0980002930號函及附送之交易明細表、九
      十八年九月三日合金北朴營字第0980003195號函、陽信商
      業銀行台中分行九十八年九月十一日陽信台中字第987600
      0050號函及匯款申請書、合庫朴子分行九十八年一月八日
      合金朴營字第0980004082號函及取款憑條、搜索扣押筆錄
      、扣押物品目錄表、匯款帳號紙、偽造之臺中地檢署監管
      科公文二紙、查獲現場及扣押物相片等可資佐證（見第一
      五三０號警卷第十八至二十四、三十二至三十四、三十七
      至四十五頁，他字第一五二三號卷第一宗第五至十一、一
      ００、一二七、一二八、一九六、二００頁）。又劉泰
      、高嘉彥上開犯行分別經臺灣高等法院臺中分院判處應執
      行有期徒刑二年及一年八月，均緩刑五年確定等情，亦有
      臺灣臺中地方法院九十七年度訴字第一八四七號刑事判決
      、臺灣高等法院臺中分院九十七年度上訴字第二九九六號
      刑事判決各乙件可參（見交查第一五二三號卷第一八０至
      一八六號頁）。從而，劉泰、高嘉彥等人組成之詐騙集
      團確有於上開時、地向被害人丁○○行騙二次，第一次以
      上開詐術詐得五十萬元，其中四十六萬五千元於翌日由李
      明益匯入被告所設立之上開帳戶，第二次以相同手法詐騙
      一百萬元尚未得手即為警查獲等事實，要堪認定。
    (二)查於金融機構開設帳戶，請領存摺及金融卡一事，係針對
      個人身分之社會信用而予以資金流通，具有強烈之屬人性
      ，而金融帳戶為個人理財之工具，申請開設金融帳戶並無
      任何特殊之限制，一般民眾皆得以存入最低開戶金額之方
      式申請之，且一人得在不同之金融機構申請數個存款帳戶
      使用，一般具行為能力之人向金融機關申辦存款帳戶，並
      非難事，且無須支付手續費用，此屬眾所週知之事，故衡
      諸一般常情，任何人既均可辦理金融帳戶存摺使用，如無
      正當理由，實無借用他人存摺使用之理，而金融存摺亦事
      關存戶個人財產權益之保障，其專有性甚高，且如有不明
      資金來源，攸關法律上之民刑事責任，除非本人或與本人
      親密關係、信賴關係之特殊情形者外，難認有何自由流通
      使用該帳戶之可能，一般人均有妥為保管及防止他人任意
      使用之認識，縱特殊情況偶需交付他人使用，亦必深入瞭
      解用途及合理性，始提供以使用，方符常情；且詐騙集團
      若非已取得匯入款項帳戶之支配使用權，或與該帳戶使用
      人就匯入款項如何支配使用取得協議，殊無將辛苦詐騙所
      得款項匯入其等無法支配使用帳戶之理。本件被告開立之
      上開金融帳戶係被告自己使用，存摺、印章、金融卡等均
      由被告自己保管，並未交付他人使用等情，業據被告於偵
      查中及本院審理時供承不諱（見偵字第五六五六號卷第六
      頁、交查第一五二三號卷第一宗第三十二頁，本院卷第二
      十八、五十九頁），上開帳戶存摺、印章及金融卡等既係
      由被告保管，並未交與他人使用，則他人匯入上開帳戶之
      款項，僅被告一人得自由支用處分，若非被告與綽號「小
      林」等人組成之詐欺集團成員有謀議、計畫，取得被告同
      意，該詐欺集團焉有捨自行得以支配使用之帳戶不用，而
      將辛苦詐騙所得巨款匯入僅被告獨自一人得以提領使用之
      帳戶之理。
    (三)按共同正犯之犯行分擔，不必每一階段均參與，只須分擔
      其一部分即可（三十四年上字第八六二號判例、四十六台
      上字第一三０四號判例參照）。被告同意綽號「小林」等
      人組成之詐騙集團成員將行騙所得款項匯入其設立之上開
      帳戶，其與該詐騙集團成員有犯意聯絡，業如前述，被告
      雖未參與對被害人丁○○詐騙行為，惟被告上開帳戶於九
      十七年三月四日經被告以轉帳支出方式轉出四十二萬元後
      ，帳戶存款餘額為一萬四千五百六十六元，若非被告已得
      悉翌日（即三月五日）有被害人丁○○受騙之四十六萬五
      千元將存入該帳戶內，何以翌日知悉前往提款五十萬元（
      於同年三月四日已有一筆三十七萬六百元存入），益見被
      告與前開詐欺集團成員有犯意聯絡；再劉泰、高嘉彥等
      人向被害人丁○○前開所得款項，於扣除發給該二人報酬
      三萬五千元後，餘款四十六萬五千元由李明益均存入被告
      上開帳戶，並由被告自由領取支用，足見劉泰、高嘉彥
      、李明益等人均只是款項之暫時保管人，於匯存入被告上
      開帳戶後，始為被告等詐欺集團主要成員得支配使用，被
      告係參與財物取得管理支用之人，其雖僅參與部分行為，
      依前揭判例要旨，仍有犯行分擔，灼然甚明。
    (四)按其參與犯罪構成要件之行為者，固為共同正犯；至於以
      自己共同犯罪之意思，事先同謀，而由其中一部分人實施
      犯罪之行為者，亦為共同正犯，對於全部行為所發生之結
      果，亦同負責任（司法院大法官釋字第109號解釋理由、
      最高法院九十六年度台上字第1271號判決意旨參照參照）
      ；次按共同正犯於犯意聯絡範圍內，就共同正犯所實施犯
      罪行為之全部結果負責（五十年台上字第一０六０號判例
      、六十九年台上字第一九九號判決參照）。本件共犯劉
      泰、高嘉彥於九十七年三月五日第二次向被害人丁○○詐
      取一百萬元未遂部分犯行，雖因尚未詐得金錢，而無金錢
      匯入被告上開帳戶，惟此次行騙手法，與第一次詐騙得手
      五十萬元之手法相同，且警員於九十七年三月五日當場查
      獲劉泰、高嘉彥時，有自彼等身上查獲記載被告上開帳
      戶號碼「0000000000000」之紙條一紙，足見第二次行騙
      如得手，亦係將所得款項匯入被告上開帳戶無疑；又被告
      係得支配使用詐騙取得財物之人，在該詐欺集團中顯係立
      於主導地立之人，對於該詐欺集團將以何方式對被害人行
      騙，應知之甚稔，而假冒地檢署檢察官名義監管被害人金
      錢而詐欺取財之方式，復經媒體廣泛報導，而為一般人所
      週知，是以，被告對於該詐欺集團偽造及行使偽造臺中地
      檢署監管科監管被害人丁○○五十萬元及一百萬元之公文
      書部分，應在被告與其他共犯犯意聯絡範圍內，即堪認定
      。故犯罪事實一、(二)之犯行，亦在被告犯意聯絡範圍內，
      其自應就共同正犯所實行之全部結果負責。
    (五)被告雖以前開情詞置辯，然查：
      1.被告於偵查中始則供稱：上開帳戶資料於九十六年三、
        四月間，在我位於嘉義縣朴子市○○路的住處，交給蔡
        宗儒使用等語（見偵字第一三六七六號卷第四頁）；嗣
        則供稱：帳戶先前有借予蔡宗儒使用，匯入之款項係綽
        號「阿弟仔」之人，他有欠蔡宗儒錢等語（見偵字第五
        六五六號卷第八頁）；末於本院審理時又改稱：伊從事
        借貸放款他人賺取利息為業，資金來源另有金主，本件
        係由蔡宗儒將金錢借給張安全，事後張安全還款時將金
        錢匯入伊上開帳戶等語（見本院卷第六十六頁）。被告
        始則供稱係將帳戶資料即存摺、印章、金融卡等交付蔡
        宗儒使用，繼之則改稱僅將帳戶告知蔡宗儒，錢係綽號
        「阿弟仔」匯還蔡宗儒之款項，最後又改稱其從事放款
        業務，蔡宗儒係金主，上開款項係「張安全」匯還蔡宗
        儒之金錢，先後供述不一，矛盾互見，是否屬實，已有
        疑義。
      2.被告上開帳戶，並無任何與蔡宗儒金錢往來之紀錄，其
        供稱從事放款業務，蔡宗儒係幕後金主云云，令人存疑
        ；又被告供稱蔡宗儒因積欠銀行款項，被銀行拒絕往來
        ，無法申請設立帳戶使用等語，而蔡宗儒生前於九十四
        、九十五年間在合庫北朴子分行開設之000-00-00000-0
        號帳戶存款餘額為一百五十二元、台中商業銀行開設之
        0000000號帳戶積欠二十萬八千二百十五元、玉山商業
        銀行開設之0000000000000號帳戶積欠二萬一千零二元
        、板信商業銀行開設之0000-000-0000000號帳戶（現轉
        籍為短期放款帳戶，帳號：0000-000-0000000號）狀態
        為呆帳戶、台北國際商業銀行（現合併為永豐商業銀行
        ）開設之0000000000000號活儲帳戶積欠一萬九千七百
        四十六元、0000000000000號放款帳戶積欠二萬一千零
        五十二元目前為呆帳等情，分別有各該銀行函送之開戶
        資料、交易往來明細表等在卷可憑（見交查第一五二三
        號卷第一宗第四十四至四十六、五十至五十二、五十三
        至七十四、七十六、七十八至八十頁），足見被告供稱
        蔡宗儒積欠銀行款項被拒絕往來，無法使用申請設立之
        帳戶乙情，應堪採信。蔡宗儒於各行庫既積欠借款無力
        清償，則其當時之經濟狀況已經不好，是否有資金可借
        予他人，實有疑義；又蔡宗儒若有資金提供被告借與他
        人，而使用被告上開帳戶作為清償匯款之用，其既未保
        管使用上開帳戶，則匯入之款項被告即可自行支配使用
        ，何以蔡宗儒與被告間並無任何關於款項匯入之相關約
        定，以保障其權利，殊令人懷疑。
      3.蔡宗儒業於九十六年七月十九日死亡，此有法務部戶役
        政連姞作業系統－蔡宗儒除戶資料乙紙在卷可證（見交
        查卷第一宗第二、三頁），而被告上開帳戶，在蔡宗儒
        死亡前一年間，除於九十六年一月二日分別有十二萬、
        十一萬、二十四萬五千元等三筆較大額存款存入，惟旋
        於翌日（一月三日）提領一空外，並無較大額之款項存
        入，此該帳戶往來明細表可憑（見交查第一五二三號卷
        第一宗第七至九頁），更遑論有被告所稱蔡宗儒借予他
        人一百二十萬元之資金存入，被告辯稱由蔡宗儒提供資
        金經營放款業務賺取利息云云，益有疑義；且被告若為
        賺取利息而經營地下放款業務，則對於放款對象為何人
        ，自應知之甚詳，始能收取利息及本金，然其對於放款
        於何人語焉不詳，或僅知其綽號，放款金額若干亦不
        知，何人匯入上開帳戶清償借款，亦先後供述不一，再
        參以被告自承並未持有放款證明之本票、借據等情觀之
        ，其辯稱上開四十六萬五千元係他人匯入清償借款云云
        ，核與事理有違，顯非真實，要難採信。
      4.被告復辯稱：其帳戶借與蔡宗儒使用，蔡宗儒有借錢與
        「張安全」，使用上開帳戶作為他人匯入清償之用，上
        開四十六萬五千元係他人清償積欠蔡宗儒之借款云云，
        惟查：蔡宗儒已於九十六年七月十九日死亡，業如前述
        ，如有人向其借款，於蔡宗儒死亡後逾八個月，何以有
        人清償積欠蔡宗儒之債務？該人如何知悉被告上開帳戶
        ？被告並未持有向蔡宗儒借款之人之憑據，則於他人匯
        款清償後如何返還借款憑據？又一般人如以匯款方式清
        償債務，如非由債務人本人匯款，則於匯款單上當會表
        明匯款目的，以匯款單作為清償之證明，而上開四十六
        萬五千元係由案外人李明益所匯入，匯款單上並未載明
        匯入該款係清償何人積欠之債務，則如何證明該筆款項
        係清償何人積欠之債務？被告此部分辯解，有違常情，
        殊難採信。
      5.至被告使用之（0937）559969號行動電話，於九十八年
        十二月八日十二時四十四分二十二秒許、九十八年十二
        月十日五時五十七分八秒許，分別有與中國大陸綽號「
        安全」之男子使用之000-0000000000000號電話通話內
        容為（第一通通話）：Ａ（被告）：先前，你那些錢，
        在還給「阿斗仔」的錢，那些怎麼都會有問題呢？Ｂ：
        我不清楚！那些都是我的朋友匯的。Ａ：這樣？我找了
        你好久！Ｂ：你拿著那「本票」你何時要還給我？Ａ：
        你要我如何還給你？都是在「阿斗仔」那邊，你還他這
        些錢，都是有問題你知道嗎？我找了你好久！你知道嗎
        ？Ｂ：不可能吧？Ａ：我這樣，為了你跑官司！Ｂ：我
        此時人在忙！晚一點，我再打給你，這樣好嗎？（第二
        通通話）Ａ：你不要毫不在乎！Ｂ：不是啦，我跟你說
        ，你那本票要先寄還給我！Ａ：要怎麼還給你？你寄在
        「阿斗仔」那裡，也不知道他拿去哪裡了，我要如何還
        你？Ｂ：先寄還給我！大家再說，好嗎？Ａ：我又要去
        哪裡找那些東西？Ｂ：你就是找看看，好嗎？那些錢都
        是叫我朋友匯的，完全都沒有問題的！Ａ：完全都沒有
        問題！怎麼又會出事？Ｂ：你去問清楚！那一定不是我
        們這邊的問題！對不對？那些是有．．．那個的？不是
        嗎？Ａ：都出事了！還那個的？Ｂ：不會啦！那絕對不
        是我們的問題！那是不可能的！此有被告使用之上開行
        動電話通訊監察書及通訊監察譯文在卷可憑（見九十八
        年監字第九五號卷第二十九、三十、三十七頁）。上開
        通話內容，固有被告與綽號「安全」之人談及：之前匯
        給「阿斗仔」的錢有問題，害被告跑官司等情，惟上開
        通話時間，距本案發生時間逾九月，距被告於九十八年
        六月三十日接受檢察官傳喚亦已逾五月，何以於案發那
        麼久後，才與綽號「安全」之人聯繫？又由上開通訊監
        察譯文觀之，被告與綽號「安全」之人談論中，並未提
        及那一筆匯入被告上開帳戶之金錢有問題，則被害人丁
        ○○遭詐騙匯入上開帳戶之四十六萬五千元款項，是否
        所稱有問題之款項，亦有疑義？且綽號「安全」之人，
        於電話中稱其要友人匯入之錢都沒有問題，並未承認將
        有問題之金錢匯入被告上開帳戶。是被告與綽號「安全
        」之前開通訊監察譯文，尚難以作為被告有利之證據。
      (六)綜上所述，被告上開辯詞，顯係事後卸責之詞，均不足
        採信，本案事證明確，其犯行堪以認定。
二、按刑法上偽造文書罪，係著重於保護公共信用之法益，即使
    該偽造文書所載名義製作人實無其人，而社會上一般人仍有
    誤信其為真正文書之危險，仍難阻卻犯罪之成立，最高法院
    五十四年台上字第一四０號判例意旨可資參照。又刑法上所
    稱之「公文書」，係指公務員職務上製作之文書，與其上有
    無使用「公印」無涉；若由形式上觀察，文書之製作人為公
    務員，且文書之內容係就公務員職務上之事項所製作，即令
    該偽造之公文書上所載製作名義機關不存在，或該文書所載
    之內容並非該管公務員職務上所管轄，然社會上一般人既無
    法辨識而仍有誤信為真正之危險，仍難謂非公文書。本件查
    獲之「臺中地檢署監管科」公文，蓋有公印文，且有主任檢
    察官「甲○○」之署名，內容均與犯罪偵查事項有關，核與
    檢察署之業務相當，有表彰該等公署公務員本於職務而製作
    之意思，縱「臺中地檢署監管科」係屬虛構，但一般人苟非
    熟知檢察組織，尚不足以分辨真假，仍有誤信該等文書為公
    務員職務上所製作真正文書之危險，應認係偽造之公文書。
    被告與劉泰、高嘉彥等人共組詐欺集團，由集團成員假冒
    「臺中地檢署檢察官甲○○」名義，打電話向被害人丁○○
    行騙五十萬元，由劉泰、高嘉彥於九十七年三月四日，持
    監管金額五十萬元之偽造公文書持交被害人丁○○，並由劉
    泰冒稱係「臺中地檢署乙○○書記官」之方式，來施行詐
    術得手五十萬元，及於翌日（三月五日）以相同手法再行騙
    一百萬元，於未及提出監管金額一百萬元之偽造公文書交與
    被害人丁○○時，即為警查獲而未得逞。核其犯罪事實一、
    (一)所為係犯刑法第一百五十八條第一項之僭行公務員職權罪
    、第二百十六、二百十一條行使偽造公文書罪、第三百三十
    九條第一項之詐欺取財罪；犯罪事實一、(二)所為係犯刑法第
    一百五十八條第一項之僭行公務員職權罪、第二百十一條之
    偽造公文書罪、第三百三十九條第三項、第一項之詐欺取財
    未遂罪。被告偽造公文書後加以行使，偽造之低度行為為行
    使之高度行為吸收；偽造公印文（刑法第二百十八條第一項
    所稱之公印，係指由政府依印信條例第六條相關規定製發之
    印信，用以表示公署或公務員之資格，即俗稱之大印及小官
    章而言。至其形式凡符合印信條例規定之要件而製頒，無論
    為印、關防、職章、圖記，如足以表示其為公務主體之同一
    性者，均屬之，被告等偽造之監管公文上有模仿司法機關關
    防蓋於其上，應有偽造臺中地檢署機關公印文之犯行）為偽
    造公文書之部分行為，均不另論罪。被告先後僭行「臺中地
    檢署檢察官甲○○」、「臺中地檢署書記官乙○○」職權，
    係基於單一之犯意，均係為遂行詐欺取財之同一目的，其時
    間密接，各自行為之獨立性薄弱，為接續犯，應成立單純一
    罪。被告與劉泰、高嘉彥、、李明益、綽號「小林」、「
    小陳」、「小高」、「阿亮」等不詳姓名成年人間（尚無證
    據證明「張安全」與被告有共同犯意聯絡及行為分擔），就
    上開犯行，有犯意聯絡及行為分擔，均為共同正犯。被告於
    九十七年三月四日，以同時僭行公務員職權、行使偽偽造公
    文書之方式而詐欺被害人財物得手；於翌日即同年月五日，
    以同時僭行公務員職權、偽造公文書罪、詐欺取財未遂，各
    係以一行為觸犯數罪名，為想像競合犯，應分別依刑法第五
    十五條規定從一重之行使偽造公文書罪及偽造公文書罪處斷
    。被告所犯上開二罪，係於相異之時間對被害人為犯罪行為
    ，犯罪時間明顯可分，且係於前行為得手後再行為之，顯係
    另行起意，行為互殊，應予分論併罰。爰審酌被告係國中畢
    業之智識程度，未婚，育有一女高中畢業尚未成年，現無工
    作沒有收入，無不動產，父母親均已過世，有三位兄長、一
    位姐姐等生活、職業、家庭狀況，不思工作賺錢，乃竟思不
    勞而獲，偽造司法機關公文書、冒用司法機關及執法人員名
    義，戕害民眾對司法公信力及對執法機關之信賴，破壞社會
    安定秩序甚巨，為犯罪後取得財物之支配使用者，參與犯罪
    之程度、惡性重大，在詐欺集團中扮演之重要角色，訛騙被
    害人得手之金額非少，且已得手一次後，竟復再行對相同被
    害人詐騙，手法惡劣，犯後否認犯行之態度，被害人雖已獲
    共犯劉泰、高嘉彥賠償，惟被告已提領詐騙所得支用，為
    實際獲利者，迄未與被害人丁○○達成和解取得諒解等一切
    情狀，分別量處如主文所示之刑，並定其應執行之刑，以資
    儆懲。末按共同正犯因相互間利用他人之行為，以遂行其犯
    意之實現，本於責任共同原則，有關沒收部分，對於共犯間
    供犯罪所用之物，自均應為沒收之諭知，扣案之ＮＯＫＩＡ
    牌行動電話貳支（含門號0000000000、0000
    000000號晶片卡）、監管金額新臺幣壹佰萬元之偽造
    臺中地檢署監管科公文（含其上偽造之公印文）壹紙、匯款
    帳號紙條壹紙，分別係共同正犯綽號「小林」等人所有，業
    據共同正犯劉泰、高嘉彥供述無訛，且分別係供上開犯罪
    所用之物，又監管金額新臺幣伍拾萬元臺中地檢署監管科公
    文上之偽造公印文（蓋在監管科處）一枚，未扣案蓋在監管
    科公文上之偽造公印一顆，分別係偽造之印文及印章，爰分
    別依刑法第三十八條第二項及同法第二百十九條規定於各罪
    刑項下諭知沒收。至監管金額五十萬元之偽造公文書雖係被
    告二人訛騙證人丁○○所用之物，但業已交付證人丁○○，
    而非屬被告或共犯所有，又非違禁物，核與刑法第三十八條
    沒收之規定不合，爰不諭知沒收（惟該公文上偽造之公印文
    仍應依刑法第二百十九條規定宣告沒收，業如前述），附予
    明。
三、公訴意旨另略以：被告上開犯行，關於出示檢察官甲○○監
    管票部分（見本院卷第二十三頁）及提供其帳戶供匯入詐欺
    取財所得部分，分別另犯刑法第二百十六條、第二百十二條
    之行使特種文書罪嫌及違反洗錢防制法第二條第二項而犯同
    法第十一條第一項（應係同條第二項之誤）之掩飾自己因重
    大犯罪所得財物罪嫌等語。惟查：
    (一)被告偽造之臺中地檢監管科監管金額各五十萬元及一百萬
      元之文書，觀其內容係記載意旨為：由臺中地檢署監管科
      出具監管公文，被害人丁○○應分別提出五十萬元及一百
      萬元，交由「乙○○」書記官收取，由「甲○○」檢察官
      監管，監管日期分別為九十七年三月四日至九十七年三月
      六日、九十七年三月五日至九十七年三月七日等情，有各
      該偽造之監管公文各乙紙可憑（見警卷第三十二、三十三
      頁），顯係具有表示其用意之公文書，並非用以證明檢察
      官「甲○○」之服務證明書，非屬刑法第二百十二條之特
      種文書甚明。此外，復查無被告與共犯有何偽造或行使偽
      造檢察官「甲○○」之服務證明書之犯行，被告此部分之
      犯罪，尚屬不能證明。
    (二)按「本法所稱洗錢，係指下列行為：一、掩飾或隱匿因自
      己重大犯罪所得財物或財產上利益者。二、掩飾、收受、
      搬運、寄藏、故買或牙保他人因重大犯罪所得財物或財產
      上利益者」，洗錢防制法第二條定有明文。而該法第二條
      第一款之洗錢行為，除利用不知情之合法管道（如金融機
      關）所為之典型行為外，固尚有其他掩飾、藏匿犯特定重
      大犯罪所得財產或利益之行為，但仍須有旨在避免追訴、
      處罰而使其所得財物或利益之來源合法化，或改變該財物
      或利益之本質之犯意，始克相當，若僅係行為人對犯特定
      重大犯罪所得之財產或利益作直接使用或消費之處分行為
      ，自非該法所規範之洗錢行為。且按洗錢防制法第一條規
      定：「為防制洗錢，追查重大犯罪，特制定本法」，其立
      法目的係為防止洗錢者利用各種管道漂白非法所得之洗錢
      行為，掩飾其犯罪事實，逃避或防礙重大犯罪之追查或處
      罰，以遏阻洗錢者享受其重大犯罪所得之財物或財產上利
      益；其保護之法益係國家對於重大犯罪之訴追及處罰權。
      因之，是否為洗錢行為，自應就犯罪全部過程加以觀察，
      包括有無因而使重大犯罪所得之財物或財產上利益之性質
      、來源、所在地、所有權或其他權利改變，因而妨礙重大
      犯罪之追查或處罰，或有無阻撓或危及對重大犯罪所得之
      財物或財產上利益來源追查或處罰之行為在內。易言之，
      該法之制定，旨在規範特定重大犯罪不法所得之資金或財
      產，藉由洗錢行為，諸如經由各種金融機關或其他交易管
      道，以提、存或轉匯等方式，轉換成為合法來源之資金或
      財產，以切斷資金與當初犯罪行為之關連性，俾便於隱匿
      其犯罪行為或該資金不法來源或本質，以逃避追訴、處罰
      （最高法院九十二年度臺上字第三六三九號、九十三年度
      臺上字第九０四號判決意旨參照）。經查：惟本件被告等
      人之詐欺集團，於劉泰、高嘉彥向被害人丁○○取得詐
      騙所得款項，扣除該二人報酬三萬五千元後，將餘款四十
      六萬元匯入被告上開帳戶，被告上開帳戶顯係供匯入詐騙
      款項之用，其後雖將受騙款項提領，然此僅係被告等人詐
      騙得手後處分贓款之行為，並非在掩飾或隱匿其犯罪行為
      或該資金不法來源或本質，以逃避追訴、處罰，核與洗錢
      防制法第二條第二款所定之洗錢行為構成要件有間。此外
      ，復查無證據足資證明被告有何洗錢犯行，其此部分犯罪
      ，亦屬不能證。
    (三)被告犯行使偽造特種文書罪及犯洗錢防制法第十一條第一
      項（應係第二項）之罪，均屬不能證明，惟因公訴意旨認
      被告此部分犯行與渠等前揭論罪科刑之行使偽造公文書等
      犯行間，有想像競合犯之裁判上一罪關係，爰不另為無罪
      之諭知。
、無罪部分
一、公訴意旨另以：被告丙○○與另案被告劉泰（代號「五路
    」）、高嘉彥（代號「六路」）、李明益、黃國斌、李豐吉
    （另簽分他案辦理）、真實姓名年籍不詳綽號「阿亮」、大
    陸地區「張安全」以及真實姓名年籍不詳「小林」、「小陳
    」、「小高」等人，共同基於意圖為自己不法所有之詐欺、
    洗錢、偽造公印文、偽造印文、行使偽造特種文書及行使偽
    造公文書之概括犯意聯絡，而為下列犯行：
  (一)丙○○擔任集團之財務管理工作，待另案被告劉泰等人取
    得不法而來之金錢，扣除佣金後再交由丙○○，丙○○則將
    該等金錢匯入丙○○合作金庫北朴子分行帳號「0000000000
    000」之帳戶（下稱丙○○帳戶）（俗稱：過水），某部份
    再迅速轉帳被告丙○○向另案被告黃繡綿（另行簽分他案辦
    理）借得設於合作金庫朴子分行帳號「00000000 00000」帳
    戶之存摺、金融卡、印章（下稱黃繡綿帳戶）人頭帳戶內（
    俗稱：漂白），俟完成洗錢步驟後，將上開以詐欺方式取得
    之金錢，予以洗錢至上述犯罪集團手中，藉此掩飾、隱匿因
    其等所組成之兩岸犯罪集團重大犯罪所得財物。
  (二)民國九十七年二月十九日，另案被告劉泰以不詳之方式，
    向不詳之被害人詐得三十八萬二千元，得款後，從中取出佣
    金一萬元，將餘款三十七萬二千元至京城銀行板橋分行匯入
    丙○○帳戶內。丙○○則於同年月二十一日，將前開款項自
    其帳戶領出後，隨即存入黃繡綿帳戶。
  (三)九十七年二月二十一日，另案被告李豐吉、黃國斌以不詳之
    方式，向不詳之被害人詐得七十三萬七千五百元，得款後，
    從中取出佣金一千元，將餘款七十三萬六千五百元至合作金
    庫新中分行存入丙○○上開帳戶內。
  (四)九十七年二月二十五日，另案被告李豐吉、黃國斌以不詳之
    方式，向不詳之被害人詐得四十六萬六千元，得款後，從中
    取出佣金一千元，餘款四十六萬五千元至合作金庫進化分行
    存入丙○○帳戶內。
  (五)九十七年二月二十六日，另案被告李豐吉、黃國斌以不詳之
    方式，向不詳之被害人詐得九十三萬元，得款後，至國泰世
    華銀行中港分行存入丙○○上開帳戶內。丙○○另於同年月
    二十九日，自其帳戶內提款九十五萬元，隨即存入黃繡綿帳
    戶。
  (六)九十七年三月三日，另案被告劉泰以不詳之方式，向不詳
    之被害人詐得五十五萬元、四十八萬元，得款後，各從中取
    出佣金五萬元，分別將餘款五十萬元、四十三萬元至第一銀
    行進化分行匯款、至兆豐銀行東台中分行存入丙○○帳戶內
    。
    因認告犯有刑法第一百五十八條第一項僭行公務員職權罪嫌
    、第二百十六條、第二百十二條行使偽造特種文書罪嫌、第
    二百十六條、二百十一條行使偽造公文書罪嫌、刑法第三百
    三十九條第一項詐欺取財罪嫌、違反洗錢防制法第二條第二
    項而犯同法第十一條第一項之掩飾自己因重大犯罪所得財物
    罪嫌等語。
二、按犯罪事實應依證據認定之，無證據不得認定其犯罪事實，
    又不能證明被告犯罪或其行為不罰者，應諭知無罪之判決，
    刑事訴訟法第一百五十四條第二項及第三百零一條第一項分
    別定有明文。至於認定犯罪事實，所憑之證據，雖不以直接
    證據為限，間接證據亦包括在內，然無論直接或間接證據，
    其為訴訟上之證明，須於通常一般之人均不致於有所懷疑，
    而得確信其為真實之程度者，始得據之為有罪之認定，倘其
    證明尚未達到此一程度，而有合理性懷疑之存在時，即無從
    為有罪之認定，根據「罪證有疑，利於被告」之證據法則，
    即不得遽為不利於被告之認定（最高法院七十六年台上字第
    四九八六號判例意旨可為參照）；再犯罪事實之認定，應憑
    真實之證據，倘證據是否真實尚欠明顯，自難以擬制推測之
    方法，為其判斷之基礎；而認定犯罪事實之證據係指足以認
    定被告確有犯罪行為之積極證據而言，該項證據自須適合於
    被告犯罪事實之認定，始得採為斷罪資料，且事實審法院對
    於證據之取捨，依法雖有自由判斷之權，然積極證據不足證
    明犯罪事實時，被告之抗辯或反證縱屬虛偽，仍不能以此資
    為積極證據應予採信之理由（最高法院三十年上字第四八二
    號、四十年台上字第八六號、五十三年台上字第六五六號判
    例均可資參照）。
三、公訴意旨認被告涉犯上開罪嫌，無非係以被告之供述、證人
    劉泰、李豐吉、黃國斌、黃繡綿之供述，並佐以被告合庫
    北朴子分上開帳戶往來明細表、取款憑條及傳票、證人黃繡
    綿合庫朴子分行上開帳戶往來明細表、合庫新中分行存款憑
    條、合庫進化分存款憑條、京城銀行板橋分行匯款書、國泰
    世華銀行中港分行匯款條、第一銀行進化分行匯款條、兆豐
    銀行東台中分行匯款書、被告領款之光碟、翻拍照片、九十
    八年十二月八日監聽譯等為憑。訊據被告固坦承有前揭款項
    匯入其設立之上開帳戶，並將其中部分款項匯轉黃繡綿在合
    庫朴子分行設立之上揭帳戶等情，惟堅決否認有何上揭犯行
    ，辯稱：伊從事借貸放款他人賺取利息為業，資金來源另有
    金主，本件係由蔡宗儒將金錢借給張安全，事後張安全還款
    時將金錢匯入伊上開帳戶，伊不知金錢來源是詐騙他人所得
    ，伊有聯繫張安全回台解釋，惟張安全虛應以對，事後關機
    不理等語，經查：
    (一)被告辯稱其係經營地下放款，由蔡宗儒提供資金借給張安
      全，上開匯款係張安全匯還之款項等情，並非真實，業如
      前所詳述，惟被告並無證明自己無罪之義務，故被告否認
      犯罪事實所持之辯解，縱屬不能成立，仍非有積極證據足
      以證明其犯罪行為，不能遽為有罪之認定。
    (二)公訴人所舉之證人劉泰、李豐吉、黃國斌、黃繡綿之供
      述，提出之被告合庫北朴子分上開帳戶往來明細表、取款
      憑條及傳票、證人黃繡綿合庫朴子分行上開帳戶往來明細
      表、合庫新中分行存款憑條、合庫進化分存款憑條、京城
      銀行板橋分行匯款書、國泰世華銀行中港分行匯款條、第
      一銀行進化分行匯款條、兆豐銀行東台中分行匯款書、被
      告領款之光碟、翻拍照片等，均僅足以證明被告上開帳戶
      ，於公訴人所指上開期日，分別由劉泰、李豐吉、黃國
      斌等人將前揭款項匯入被告在合庫北朴子分行設立之帳戶
      內，並由被告提領、轉帳或匯出事實；又證人劉泰、李
      豐吉、黃國斌對於上開款項之被害人為何？被害人如何受
      詐騙？詐騙方式為何？均無明確陳述，尚難證明各該款項
      係被告組成之詐欺集團成員詐騙所得；至被告使用之（09
      37）559969號行動電話，於九十八年十二月八日十二時四
      十四分二十二秒許，與中國大陸綽號「安全」之男子使用
      之000-0000000000000號電話通話內容之監聽譯文，亦僅
      能證明被告與綽號「安全」之人談論匯入其帳戶內之款項
      有問題，尚不能證明上開款項係詐欺所得之金錢，亦無法
      證明係被告與「張安全」等人共同詐欺所得，均詳如前所
      述。
    (三)被告前揭帳戶匯入之款項，除有可能係詐騙所得外，尚有
      可能係恐嚇取財、竊盜、強盜、搶奪或以其他不法方式取
      得，抑有可能係合法借貸取得，其取得來源非僅詐欺取得
      一途，自難遽以認定係被告與共犯詐欺所得甚明。是由公
      訴人所舉之證據，均未能提出上揭匯入被告合庫北朴子分
      行帳戶內之款項，確係詐騙所得，而確信其為真實之程度
      者，而有合理性懷疑非詐欺取得，亦無證據足以證明被告
      有何僭行公務員職權、行使偽造公文書或犯洗錢防制法第
      十一條之犯行，尚難為被告有罪之認定。
四、刑事訴訟法第一百六十一條已於九十二年二月八日修正公布
    ，修正後同條第一項規定：檢察官就被告犯罪事實，應負舉
    證責任，並指出證明之方法。因此，檢察官對於起訴之犯罪
    事實，應負提出證據及說服之實質舉證責任。倘其所提出之
    證據，不足為被告有罪之積極證明，或其闡明之證明方法，
    無從說服法官形成被告有罪之心證，基於無罪推定之原則，
    自應為被告無罪之諭知（最高法院九十二年台上字第一二八
    號判例參照），依公訴人所舉用以證明被告上開犯罪事實之
    證據，並未達於通常一般人均不致有所懷疑，而得確信其真
    實之程度，而得據以為有罪之認定，而存有合理之懷疑存在
    ，致使本院無從為有罪之確信，揆諸前揭說明，則就此部分
    ，自應為被告無罪之諭知。
據上論斷，應依刑事訴訟法第二百九十九條第一項前段、第三百
零一條第一項，刑法第二十八條、第一百五十八條第一項、第二
百十一條、第二百十六條、第三百三十九條第一項、第三項、第
五十五條、第五十一條第五款、第二百十九條、第三十八條第一
項第二款，刑法施行法第一條之一第一項、第二項前段，判決如
主文。
本案經檢察官王振名到庭執行職務
中    華    民    國    99    年    8     月    9     日
                  刑事第一庭審判長  法  官  許進國
                                    法  官  張道周
                                    法  官  張志偉
上列正本證明與原本無異。
如不服本判決應於收受判決後10日內向本院提出上訴書狀，並應
敘述具體理由；其未敘述上訴理由者，應於上訴期間屆滿後20日
內向本院補提理由書（均須按他造當事人之人數附繕本）「切勿
逕送上級法院」。告訴人或被害人如對於本判決不服者，應具備
理由請求檢察官上訴，其上訴期間之計算係以檢察官收受判決正
本之日期為準。
中    華    民    國    99    年    8     月    9     日
                                    書記官  賴琪玲
附錄本判決論罪科刑法條
刑法第158條第1項
冒充公務員而行使其職權者，處 3 年以下有期徒刑、拘役或 5
百元以下罰金。
刑法第216條
行使第210條至第215條之文書者，依偽造、變造文書或登載不實
事項或使登載不實事項之規定處斷。
刑法第211條
偽造、變造公文書，足以生損害於公眾或他人者，處1年以上7年
以下有期徒刑。
刑法第339條
意圖為自己或第三人不法之所有，以詐術使人將本人或第三人之
物交付者，處 5 年以下有期徒刑、拘役或科或併科 1 千元以下
罰金。
以前項方法得財產上不法之利益或使第三人得之者，亦同。
前二項之未遂犯罰之。


司法院資訊處製作；財團法人民間司法改革基金會備份。
